臺灣高雄地方法院刑事判決　　　　　　　95年度訴字第1491號
公　訴　人　臺灣高雄地方法院檢察署檢察官劉俊良
被　　　告　丙○○
選任辯護人　林樹根律師
　　　　　　邱麗妃律師
被　　　告　戊○○
選任辯護人　林石猛律師
　　　　　　張宗琦律師
　　　　　　林岡輝律師
被　　　告　壬○○
　　　　　　癸○○
前2 人共同
選任辯護人　黃榮作律師
　　　　　　黃金龍律師
上列被告因貪污治罪條例等案件，經檢察官提起公訴（95年度偵
字第1457號），本院判決如下：
    主    文
丙○○、戊○○、壬○○、癸○○均無罪。
    理    由
壹、程序部分：
一、關於被告丙○○部分：
  (一)證人即高雄港務局稽察員子○○於調查中之證言，無證據能
    力：
    按被告以外之人，於審判外之言詞或書面陳述，除法律有規
    定者外，不得作為證據；又被告以外之人於檢察事務官、司
    法警察官或司法警察調查中所為之陳述，與審判中不符時，
    其先前之陳述具有較可信之特別情況，且為證明犯罪事實存
    否所必要者，得為證據，刑事訴訟法第159 條第1 項、第15
    9 條之2 分別定有明文。查證人子○○於調查局詢問時所為
    證述，係屬被告以外之人審判外之陳述，為傳聞證據；然依
    陳述整體、實質內容而言，核與於本院審理時之陳述均相符
    ，是前開調查中之陳述即不符合刑事訴訟法第159 條之2 有
    關傳聞例外之規定，不得作為認定本案犯罪事實有無之證據
    ，而無證據能力。
  (二)高雄港務局勞安環保組巡察紀錄（下稱巡察紀錄）有證據能
    力：
    按被告以外之人於審判外之言詞或書面陳述，除法律有規定
    者外，不得作為證據；又除顯有不可信之情況外，公務員職
    務上製作之紀錄文書、證明文書亦得為證據，刑事訴訟法第
    159 條第1 項、第159 條之4 第1 款分別定有明文。查卷附
    巡察紀錄（見調查卷第96頁），係稽查員子○○於執行例行
    巡察時，依其所見、所聞所製作之工作報告紀錄，屬於公務
    員職務上製作之紀錄文書，用以記錄當天工作內容及狀況，
    依前揭說明，係屬傳聞法則之例外情形，而有證據能力。
二、關於被告戊○○部分：
  (一)按被告以外之人於審判外之陳述，雖不符前4 條之規定，而
    經當事人於審判程序同意作為證據，法院審酌該言詞陳述或
    書面陳述作成時之情況，認為適當者，亦得為證據，刑事訴
    訟法第159 條之5 定有明文；其立法理由在於傳聞證據未經
    當事人之反對詰問予以核實，乃排斥其證據能力。惟當事人
    如放棄對原供述人之反對詰問權，於審判程序表示同意該等
    傳聞證據可作為證據，此時，法院除認該傳聞證據欠缺適當
    性外，自可承認其證據能力。
  (二)經查，關於本案屬於審判外陳述之傳聞證據，公訴人、被告
    戊○○及其辯護人於審判程序同意作為證據，且經本院審酌
    證人（包括共同被告）筆錄之作成，均無不當取供之情形；
    又與本案工程相關文書作成時，係依據雙方合意、實際狀況
    所登載，無作假可能；是認以上開證言、文書作為本案證據
    係屬適當，則依上開規定，認均得作為本案證據。
三、關於被告癸○○部分：
  (一)證人即共同被告丙○○、戊○○，證人即海洋局會計主任辛○○於調查中之證言，對於被告癸○○均無證據能力：
    按被告以外之人，於審判外之言詞或書面陳述，除法律有規
    定者外，不得作為證據，刑事訴訟法第159 條第1 項定有明
    文。查前開證人於調查局詢問時所為證述，係屬被告以外之
    人審判外之陳述，為傳聞證據，且未經於審理時傳喚到庭作
    證，而無同法第159 條之2規定之適用，自無證據能力。
  (二)證人子○○、證人即海洋局技正丁○○、證人即高雄港務局
    科長甲○○於調查中之證言，均無證據能力：
    按被告以外之人，於審判外之言詞或書面陳述，除法律有規
    定者外，不得作為證據；又被告以外之人於檢察事務官、司
    法警察官或司法警察調查中所為之陳述，與審判中不符時，
    其先前之陳述具有較可信之特別情況，且為證明犯罪事實存
    否所必要者，得為證據，刑事訴訟法第159 條第1 項、第15
    9 條之2 分別定有明文。查證人子○○、丁○○、甲○○於
    調查局詢問時所為證述，皆屬被告以外之人審判外之陳述，
    為傳聞證據；然依渠等陳述整體、實質內容而言，核與於本
    院審理時之陳述均相符，是前開調查中之陳述即不符合刑事
    訴訟法第159 條之2 有關傳聞例外之規定，不得作為認定本
    案犯罪事實有無之證據，而無證據能力。
  (三)巡察紀錄有證據能力：參見前一(二)所述。
四、關於被告壬○○部分：
  (一)證人丙○○、戊○○、辛○○、子○○、丁○○、甲○○於
    調查中之證言，均無證據能力；巡察紀錄則有證據能力：參
    見前三(一)至(三)所述。
  (二)證人即共同被告癸○○於調查中之證言，對於被告壬○○無
    證據能力：
    按被告以外之人，於審判外之言詞或書面陳述，除法律有規
    定者外，不得作為證據，刑事訴訟法第159 條第1 項定有明
    文。查證人癸○○於調查局詢問時所為證述，係屬被告以外
    之人審判外之陳述，為傳聞證據，且未經於審理時傳喚到庭
    作證，而無同法第159 條之2 規定之適用，自無證據能力。
貳、實體部分：
一、公訴意旨略以：被告戊○○係高雄市政府港務局（現改制為
    高雄市政府海洋局，下稱海洋局）第1 科（現改為第4 科）
    技士，負責高雄市各漁港修建工程之招、開標、監工及驗收
    工作；被告癸○○係海洋局第1 科股長，負責漁港工程業務
    督導工作；被告壬○○係海洋局第1 科科長，負責高雄市各
    漁港管理及漁港工程業務之督導工作，3 人均係依法令從事
    公務之人員。
  (一)緣於民國92年12月間，海洋局依「高雄市港市合一建設委員
    會」第1 次會議決議，配合鼓山漁港工作船移泊作業，並以
    工程之時效性與安全性及未達中央機關公告採購金額為由，
    辦理「高雄市鼓山漁港第二船渠部分水域疏浚工程」限制性
    招標之比價，於92年12月26日上午10時開標，結果由慶洋企
    業有限公司（下稱慶洋公司）以新台幣（下同）860,000 元
    低於底價866,500 元之金額得標。惟慶洋公司得標後未依採
    購契約規定檢附工地負責人名冊、施工計畫及廢棄土棄運計
    畫等資料，即於開標當日上午10時許填報「工程開工報告表
    」送海洋局核備；被告戊○○、癸○○及壬○○明知慶洋公
    司所檢附之資料未齊備，竟仍簽請同意開工，指派戊○○擔
    任監工，並限於92年12月31日前完工。
  (二)上開工程於92年12月28日實際開工後，被告即慶洋公司實際
    負責人丙○○，竟未依契約規定將工程浚挖之淤泥棄置於陸
    上合格之廢土棄置場，即在未經中央主管機關許可下，以公
    司所有挖泥船慶鴻16號，接續數次將淤泥棄置在高雄港紅毛
    港拆船區之內水海域。
  (三)嗣於92年12月29日中午，高雄港務局勞安環保組稽察員子○○發現鼓山漁港第二船渠在進行濬挖，經現場工人告知後發
    現淤泥均棄置在紅毛港拆船區，子○○即填寫巡察紀錄表並
    向同組污染防治科科長甲○○報告，甲○○確認慶洋公司未
    經許可違法棄土後，即電話通知被告壬○○要求轉知慶洋公
    司立即停工，被告壬○○乃請被告癸○○前往工程現場了解
    ，電聯被告丙○○，並與被告戊○○共同要求慶洋公司將已
    傾倒之淤泥運至合法棄土場。被告壬○○、癸○○及戊○○
    均明知慶洋公司違法棄土行為已違反海洋污染防治法規定，
    應通知主管機關高雄港務局予以開單告發，再移送司法機關
    偵辦；且明知契約第12條第4 項第4 款規定：「乙方（即慶
    洋公司）如有違規棄土者，甲方（即海洋局）應停止估驗，
    並限7 日內清除違規現場。回復原狀後再予估驗，必要時移
    送環保機關依規定查處。」，竟未停止估驗；又明知依民法
    、契約、政府採購法關於驗收、撥款之規定，慶洋公司尚未
    完工，且海洋局應依法解除契約，卻於同年12月30日收受慶
    洋公司提出之估驗報告表，隨即於同月31日，在海洋局技正
    丁○○主持下僅以水深為據完成驗收。
  (四)被告壬○○、癸○○及戊○○均明知上開疏濬工程所挖取之
    淤泥，慶洋公司均暫時堆置在大汕頭等地點曬乾，尚未依契
    約及施工補說明書第2 點規定清運至合格棄土場，海洋局亦
    未收到慶洋公司所提合法棄土場出具之受土同意書、工程剩
    餘土石方處理計劃書；又慶洋公司依約須將疏濬挖取之2200
    立方公尺淤泥完成陸上運棄後始能結算領取契約約定之770,
    000 元淤泥清運款；竟基於偽造文書及圖利慶洋公司犯意之
    聯絡，明知違背法令，仍於92年12月31日、93年1 月2 日，
    由被告戊○○接續在業務上製作之「工程竣工估驗收結算報
    告表」、「高雄市政府港務局工程結算明細表」、「工程結
    算驗收證明書」等公文書上，載明「鼓山漁港第二船渠部分
    水域疏浚工程」已全部完工，並完成廢土棄置工程，由癸○○、壬○○等人核章，而共同將此不實事項登載於渠等職務
    上所掌之公文書，並由被告戊○○於93年1 月5 日（廢棄土
    完成清運前4 日）檢附上開工程結算驗收證明書等資料，經
    被告癸○○、壬○○核可後，簽請海洋局會計部門核撥工程
    款而行使之，致不知情之會計部門於同月9 日據以核撥860,
    000 元之工程款至慶洋公司指定帳戶中，使慶洋公司在工程
    有嚴重瑕疵且尚未完工之際，即取得工程款項（同日晚間慶
    洋公司始完成棄土工程），而圖利慶洋公司，使該公司因而
    獲得860,000 元之不法利益，足以生損害於海洋局對工程控
    管、監督及工程款發放之正確性。
  (五)因認被告丙○○涉犯違反海洋污染防治法第39條第1 項第2
    款之未申請許可從事海洋棄置罪嫌；被告戊○○、壬○○、
    癸○○均涉犯貪污治罪條例第6 條第1 項第4 款之圖利罪嫌
    及刑法第216 條、第215 條之行使業務上登載不實文書罪嫌
    云云。
二、按犯罪事實應依證據認定之，無證據不得認定犯罪事實；又
    不能證明被告犯罪者，應諭知無罪之判決，刑事訴訟法第15
    4 條第2 項、301 條第1 項分別定有明文。次按刑事訴訟法
    第161 條已於91年2 月8 日修正公布，其第1 項規定：檢察
    官就被告犯罪事實，應負舉證責任，並指出證明之方法；因
    此，檢察官對於起訴之犯罪事實，應負提出證據及說服之實
    質舉證責任；倘其所提出之證據，不足為被告有罪之積極證
    明，或其指出證明之方法，無從說服法院以形成被告有罪之
    心證，基於無罪推定之原則，自應為被告無罪判決之諭知，
    最高法院92年台上字第128 號判例可資參照。
三、公訴人認被告等分別涉有上開罪嫌，無非以被告4 人之供述
    、證人丁○○、辛○○、子○○、甲○○、證人即順荏公司
    負責人賴明宏之證述，及「鼓山漁港第二船渠部分水域疏浚
    工程」簽呈、採購開標紀錄表、工程標單、開工報告表、高
    雄市政府港務局工程採購契約（下稱本案工程契約）、高雄
    市政府辦理夜間施工作業規定、施工補充說明書、完工報告
    表、驗收紀錄工程竣工估驗收結算報告表、工程結算明細表
    、工程結算驗收證明書、巡察紀錄、受土同意書、慶洋公司
    93年1 月6 日慶字第092164號函、工程剩餘土石方處理計劃
    書、庫款支付對帳單、高雄港務局勞安環保組93年12月28日
    簽呈、92年12月份、93年1 月份業務會報會議紀錄、海洋局
    93年1 月8 日高市海四字第0930000172號函、95年3 月8 日
    高市海四字第0950002522號函、審計部高雄市審計處95年3
    月8 日審高市三字第0950030193函各1 份、照片12張、公共
    工程剩餘土石方運送處理證明文件178 份為其論據；惟被告
    4 人皆堅詞否認有何上開犯行。
四、關於被告丙○○部分：
  (一)被告丙○○辯稱：本案工程浚挖之淤泥係因挖泥工人庚○○
    漏未告知，而遭授泥船司機乙○○誤置於紅毛港拆船區，且
    總數量僅1 船約200 立方公尺，是慶洋公司之前揭非法棄置
    行為係出於員工之過失，伊主觀上亦無非法棄置之故意等語
    。
  (二)關於被告丙○○所辯各節，已經證人庚○○、乙○○、證人
    即怪手司機己○○分別於審理時到庭證述明確。庚○○證稱
    ：丙○○有要我轉告工人本案工程挖出淤泥要運至大汕頭漁
    港堆置，但我忘了跟工人說等語，乙○○稱：我在92年間有
    幫慶洋公司以搬運船載送淤泥，先做67號碼頭工程，再做本
    案工程。本案工程總共施做2 天，第1 船載到紅毛港拆船區
    ，我是依照本身工作經驗，想說本案和前一天施做之67號碼
    頭都是港務局工程，於是就載到紅毛港，但剛回來慶洋公司
    的人就跟我說載錯地點了，所以之後就都載到大汕頭等語，
    己○○則稱：我是受僱於慶洋公司擔任怪手司機，本案工程
    施做2 天地點都在大汕頭，丙○○事前就通知我要在7 點至
    7 點半左右到達，可是我到後一直沒有看到載泥船，8 點多
    丙○○到場後我有問他，他就打電話聯絡並前往港務局，直
    到9 點多載泥船才出現等語（見院卷第375 、376 至381 頁
    ）。足見丙○○事前已要求庚○○轉知乙○○，應將本案工
    程浚挖淤泥載運至大汕頭工作船專用碼頭，並於當日與己○○在該處等候，僅因庚○○疏未告知，致乙○○於施工首日
    誤將第1 船淤泥棄置於紅毛港拆船區，然之後即堆置於大汕
    頭漁港。
  (三)子○○所製作之92年12月29日巡察紀錄雖記載：「慶洋公司
    挖泥船正進行浚港工程，所挖淤泥未經本港同意即拋於紅毛
    港拆船區海域，自92年12月28日開挖，每天約4 至5 航次，
    每航次約200 立方公尺」等情，並有93年12月28日勞安環保
    組簽呈、高雄港務局92年12月份、93年1 月份業務會報會議
    紀錄各1 份可參（見調查卷第96頁、見偵(一)卷第19、20、22
    至26頁），然證人子○○已到庭證稱：該紀錄是我根據現場
    慶洋公司工作人員告知所填寫的，我沒有自己到現場查看等
    語明確（見院卷第355 、356 頁），顯見上開紀錄係根據在
    場不知名工人之陳述，子○○並未親自見聞，則其真實性甚
    有疑義。況依證人乙○○、己○○前揭證述（詳見四(二)），
    可知本案工程浚挖之淤泥僅92年12月29日開挖之第1 船誤置
    於紅毛港拆船區；又該誤置之1 船淤泥與嗣後浚挖之淤泥合
    計總共約2200立方公尺，亦與本案工程預定浚挖之淤泥總數
    相符，則有證人賴明宏之證述，及「鼓山漁港第二船渠部分
    水域疏浚工程」簽呈、受土同意書各1 份、公共工程剩餘土
    石方運送處理證明文件178 份可證（見偵(二)卷第33頁、調查
    卷第50、97、107 至284 頁），足見乙○○、己○○所證僅
    有1 船淤泥誤置等語顯然較上開巡察紀錄為可採。
  (四)從而，依誤棄之淤泥僅首日浚挖之第1 船；而慶洋公司先前
    在67號碼頭浚挖之淤泥亦係傾倒在紅毛港拆船區，也由乙○○載運，然庚○○漏未告知乙○○本案工程淤泥改放於大汕
    頭漁港等情綜合判斷，證人乙○○證稱：並非受慶洋公司或
    被告丙○○指示，係出於誤認致將浚挖之第1 船淤泥載往紅
    毛港拆船區等語，即無不合常情、常理之處，得予採信；故
    丙○○前開所辯即屬有據，堪予採信。
  (五)按行為非出於故意或過失者，不罰；過失行為之處罰，以有
    特別規定者為限，刑法第12條定有明文。則依前開說明，既
    不能認定慶洋公司員工或實際負責人即被告丙○○明知未取
    得主觀機關許可，仍故意將浚挖淤泥棄置於紅毛港拆船區海
    域，自無從科以負責人丙○○違反海洋污染防治法第39條第
    1 項第2 款未經許可從事海洋棄置之罪責。
五、關於被告戊○○、壬○○、癸○○部分：
  (一)被告戊○○、壬○○、癸○○均辯稱：本案工程係依據契約
    及施工補充說明書相關規定，以抽驗水深方式辦理驗收後付
    款，並無登載不實或圖利之情事等語。
  (二)按雙務契約上之給付義務，除主給付義務外，尚有從給付義
    務與附隨義務。所謂主給付義務，係指債之關係所固有、必
    備，用以決定債之關係（尤其係契約）類型之基本義務。至
    於從給付義務則僅具輔助主給付義務之功能，確保債權人利
    益獲得最大滿足之具有本身目的之獨立附隨義務，又稱為「
    與給付有關之附隨義務」。在承攬契約中，承攬人之主給付
    義務係為他方完成一定之工作，定作人之主給付義務則為報
    酬之給付；又定作人是否為給付，端視承攬人有無依兩造之
    合意為定作物之施作而論，雖當事人得約定從給付義務，惟
    從給付義務僅具有補助主給付義務之功能，尚非債務本旨主
    要目的，是承攬人倘已為定作物之施作，即難謂不生提出之
    效力。
  1.查本案工程係海洋局為解決鼓山漁港第二船渠水深不足問題
    ，將浚挖工程交由慶洋公司施做，因而訂立之承攬契約，此
    有「鼓山漁港第二船渠部分水域疏浚工程」簽呈、本案工程
    契約可憑（見調查卷第50、54至67頁）；則依上開說明，本
    案承攬人慶洋公司之主給付義務係在完成浚港工作，待浚港
    完成後定作人海洋局即有給付契約所定全部報酬之義務。且
    由雙方施工補充說明書第4 項「本工程驗收方式原則以隨機
    抽驗水深辦理」及前揭採購契約第9 條第1 項第2 款「甲方
    （海洋局）驗收合格辦妥結算後，一次無息結付尾款」規定
    ，亦可知本案工程僅需浚港水深合乎標準即屬已履行主給付
    義務，而可驗收通過並領取全額工程款。
    查本案工程業經證人丁○○會同案外人施文松協驗，而依
      契約規定抽驗水深合格後予以全部通過之事實，業經丁○○於本院審理時證述屬實，並有記載上情之高雄市政府港
      務局92年12月31日驗收紀錄可佐（見院卷第359 、362 頁
      、調查卷第92頁）。則依前開說明，本案工程於當日驗收
      合格後即表示雙方均確認、同意慶洋公司已施做完成，而
      得依約請求全額報酬之給付。
    故被告戊○○雖有接續於92年12月31日、93年1 月2 日，
      在「工程竣工估驗收結算報告表」、「高雄市政府港務局
      工程結算明細表」、「工程結算驗收證明書」上填載「本
      案工程已驗收合格，應付款結案」等語之事實，有該文書
      及海洋局95年3 月8 日函可證（見調查卷第93至95頁、偵
      (二)卷第60至62頁），然其記載係與真實相符，難謂有何虛
      偽登載之處；從而，被告戊○○前開所為及被告癸○○、
      壬○○亦在該文書上核章之行為，皆無登載不實之情形；
      嗣後再將該文件提出簽請海洋局會計部門核撥工程款之行
      為，亦不該當於公訴人所指之刑法第216 條、第215 條之
      行使業務上登載不實文書犯行。另慶洋公司在本案工程完
      工後，取得工程款860,000 元（庫款支付對帳單、審計部
      高雄市審計處95年3 月8 日函，見調查卷第287 頁、偵(二)
      卷第49至59頁），係依據雙方承攬契約之規定，屬於合法
      之利益；被告戊○○、壬○○、癸○○在慶洋公司完工後
      ，簽請核撥上述工程款之行為，係依據契約辦理，主觀上
      並無圖利他人之犯意，客觀上既未違反法令之具體明確規
      定（見五(二)2.、），亦未使慶洋公司獲得任何不法利
      益，自與圖利罪之構成要件不合。
  2.查本案工程契約於「工地環境清潔與維護」項下，及施工補
    充說明書中，雖均有關於「浚挖之淤泥須清運至合格陸上棄
    土場，並檢附棄土計畫送海洋局備查」之約定（見調查卷第
    58、59、90頁）；然依前開五(二)1.之說明，可知本案工程承
    攬人慶洋公司之主給付義務乃在於浚港至一定深度，而「淤
    泥須清運至合格陸上棄土場」之約定，目的僅在維護工地環
    境之清潔及確保不會因施工結果抵觸相關環保法規。再由該
    約定與主給付義務間相關性而論，該約定之不履行並不會導
    致主給付義務給付不能（即無法浚港至一定深度）之結果，
    則該約定顯然僅為兩造約定之從給付義務，非承攬契約目的
    達成所必要，而與定作人主給付義務間無對待給付關係存在
    ；故不影響海洋局依法應負之定作人給付報酬義務。是以，
    慶洋公司既已完成本案浚港工程，即可取得工程報酬之合法
    利益，不受該從給付義務是否履行之影響。
    按貪污治罪條例第6 條第1 項第4 款所稱之「法令」，係
      指法律、法律授權之法規命令、職權命令、自治條例、自
      治規則等，對多數不特定人民就一般事項所做對外發生法
      律效果之規定而言。且內容必須具體明確，使行使職務之
      公務員得以清楚知悉何者應為、可為，何者不應為、不可
      為；此於公權力行政行為如此，於公務員代表公務機關為
      私經濟行政行為時，亦應如是，方足以保障公務員；否則
      以抽象主觀或不確定之道德或法律概念為內容之法令，如
      認亦屬貪污治罪條例所指之「法令」，非惟內容失之廣泛
      ，使公務員動則得咎，稍一不慎即違背「法令」，而抽象
      、主觀之不確定概念，人言人殊，見仁見智，雖有一定之
      標準，公務員亦無法適從，致不敢積極有所作為，行政效
      率無法提昇，造成國家整體競爭力之障礙，顯亦與貪污治
      罪條例係為嚴懲貪污，澄清吏治之立法本旨有違。
    查本案工程契約、施工補充說明書中雖有關於前揭從給付
      義務之約定，然兩者均僅在規範契約當事人，不及於契約
      以外之多數不特定人民，並未對當事人以外之人產生法律
      效果，依前開說明，自非貪污治罪條例第6 條第1 項第
      4 款所稱之「法令」；更何況其內容亦無違反上開從給付
      義務即屬未完工，從而海洋局不得給付承攬報酬之規定；
      且本案工程已依契約約定完成水深抽檢驗收合格，而屬完
      工，業如前述；則被告戊○○、壬○○、癸○○簽請核撥
      本案工程款之行為，並未違反任何具體明確之「法令」規
      定，亦未使慶洋公司獲得任何不法利益，實難認其等有何
      圖利他人之犯意與行為。
    辦理驗收當時，慶洋公司尚未完成廢土清運之事實，雖有
      賴明宏之證述，及受土同意書、慶洋公司93年1 月6 日函
      、工程剩餘土石方處理計劃書各1 份、及公共工程剩餘土
      石方運送處理證明文件178 份在卷足憑（見調查卷第97、
      98至285 頁、偵(二)卷第33頁），公訴人因認慶洋公司尚不
      得請領承攬報酬，且被告戊○○、壬○○、癸○○等應解
      除本案工程契約云云。然該從給付義務履行與否，並不影
      響本案承攬報酬之請求，已如前述（詳見五(二)2.）；甚且
      因該從義務之履行，雙方並未定有履行期限，依民法第
      229 條第2 項規定，慶洋公司並未收受催告，而尚未陷於
      給付遲延，難認有何債務不履行而應賠償之情事。又工程
      契約之目的及最大利益，在如期完工，解除契約係屬不得
      已之手段，另外發包除曠日廢時外，亦有是否能順利完工
      之疑慮；且慶洋公司之該從給付義務與海洋局給付報酬義
      務並無互為對待給付之關係，業如前述（見五(二)2.）可否
      主張解除契約已甚有疑義，何況慶洋公司當時亦非屬於債
      務不履行之狀態，亦如前述；若解約不合法，海洋局反而
      須對慶洋公司負賠償責任。再者，是否行使解除權，為海
      洋局之權利，其內規、相關法令又無於此情形，應即予解
      約之規定，則依前開說明，即難認被告戊○○、壬○○、
      癸○○等於此情形下未與慶洋公司解約，有何違背法令或
      圖利慶洋公司之情事。
  (三)慶洋公司於實際浚港首日，即92年12月29日雖有誤棄第1 船
    淤泥在紅毛港拆船區之情事，惟查：
  1.該船已於當日立即清除改放大汕頭漁港堆置，業如前述（詳
    見四）。是慶洋公司雖有未經許可違規棄土之事實，然既於
    92年12月29日即已完成違規現場之清除，回復紅毛港拆船區
    原狀，則被告戊○○、壬○○、癸○○等同意辦理本案工程
    驗收，並由證人丁○○會同案外人即協驗施文松，於92年12
    月31日依契約規定抽檢水深合格驗收完畢，即與本案工程契
    約第12條第4 項第4 款有關「乙方（即慶洋公司）如有違規
    棄土者，甲方（即高雄市政府海洋局）應停止估驗，並限7
    日內清除違規現場。回復原狀後再予估驗，必要時移送環保
    機關依規定查處。」之規定相符，難認慶洋公司、海洋局有
    何違反該條款約定之處。況本案工程契約係規範承攬當事人
    間權利義務，並非貪污治罪條例第6 條第1 項第4 款所稱公
    務員就其主管監督事務所應遵守、內容具體明確之「法令」
    （見五(二)2.、），故被告戊○○、壬○○、癸○○此部
    分所為，除無違背法令之圖利情事外，復未違反本案工程契
    約約定，實無任何違法或不當。
  2.前揭誤棄淤泥之情事係由高雄港務局勞安環保組稽察員子○○執行例行巡察時，於92年12月29日根據慶洋公司員工告知
    所製作等情，已如前述（詳見四(三)）；且證人子○○、證人
    即該組科長甲○○已分別證稱：92年12月29日我知悉棄土情
    事後就向上呈報，只知道環保組本身沒有針對此事開單，其
    他單位有無開單就不清楚等語，及稱：我看到子○○提出之
    巡察紀錄，就打電話聯繫港工處浚港課，得知本案棄土未經
    許可後，再聯絡港務局壬○○科長，請他趕快去處理，並報
    告我們組長；翌日即92年12月30日，組長在業務會報有提出
    此事，港務長即裁示交由港工處及港務組處理等語（院卷第
    356 、357 頁），並有92年12月份業務會報會議紀錄在卷足
    稽（見偵(一)卷第22至24頁）。可見，本案違規棄土之情事係
    高雄港務局發現而於業務會報中討論後，經港務長裁示交港
    工處及港務組處理，被告壬○○係由該局勞安環保組科長甲○○聯繫始知悉上情，則實際上被告壬○○即無將本案違規
    棄土事實再行通知發現本案之高雄港務局處理之必要；且被
    告壬○○之不作為亦未違背海洋局內規或相關法令之規定。
    故公訴人認被告壬○○未為通知已違背法令而該當圖利罪，
    亦有誤會。
  (四)本案工程契約第7 條第1 項雖規定：「乙方（慶洋公司）應
    將開工報告、開工日期及承攬工程手冊影本（承攬工程手冊
    ，乙方依目的事業管理法規規定，無須備具者免附）、廠商
    工地負責人名冊送交甲方（海洋局），逾期甲方得按『契約
    終止或解除』之規定辦理。」等語；然契約之規定並非職權
    命令，亦非貪污治罪條例第6 條第1 項第4 款所稱之「法令
    」（詳見五(二)2.、），且「是否行使解除契約之形成權
    」係屬公務員行政裁量權之範疇，本無所謂違背法令可言；
    又為配合鼓山區漁港工作船於93年1 月15日前移泊，故本案
    施工期間上具有急迫性一節，已據被告戊○○、壬○○、癸○○供述明確，並有「鼓山漁港第二船渠部分水域疏浚工程
    」簽呈1 份可參（見調查卷第50頁），則被告等採取此便宜
    措施准許先行開工，係有助於工程及早完成，實際上對於海
    洋局行政事務之推展係屬有利，而承包商慶洋公司未遭解約
    ，得繼續施做獲取報酬，僅取得合法契約所生之反射利益，
    亦非有何不法利得。從而，堪認被告戊○○、壬○○、癸○○此部分所為，亦與圖利罪之要件未合，而不成立該罪。
六、綜上所述，公訴人所提供之證據既無從證明被告丙○○及所
    營慶洋公司員工有未經許可從事海洋棄置之故意；另無從證
    明被告戊○○、壬○○、癸○○有犯貪污治罪條例第6 條第
    1 項第4 款之圖利罪及刑法第216 條、第215 條之行使業務
    上登載不實文書罪之事實及犯意，即無從成立公訴人起訴之
    前揭犯行。此外，復查無其他積極事證足認被告等有何公訴
    人所指之犯行，既不能證明其犯罪，自應為被告4 人無罪之
    諭知。
據上論斷，應依刑事訴訟法第301 條第1 項，判決如主文。
本案經檢察官劉俊良到庭執行職務。
中　　華　　民　　國　　96　　年　　6 　　月　　5 　　日
                  鳳山刑事第二庭  審判長法  官  黃建榮
                                        法  官  譚德周
                                        法　官  洪珮婷
以上正本證明與原本無異。
如不服本判決，應於收受送達後10日內向本院提出上訴書狀。
中　　華　　民　　國　　96　　年　　6 　　月　　5 　　日
　　　　　　　　　　　　　　　　　　　　書記官  賴朱梅
